臺北高等行政法院判決
　　　　　　　　　　　　　　　　　　 96年度簡字第00326號
　　　　　　　　　　　　　　　.
原　　　告　甲○○
被　　　告　財政部臺灣省北區國稅局
代　表　人　陳文宗（局長）住同上
訴訟代理人　乙○○
上列當事人間因綜合所得稅事件，原告不服財政部中華民國96年
2 月15日台財訴字第09600025350 號（案號：第00000000號）訴
願決定，提起行政訴訟。本院判決如下：
　　主  文
原告之訴駁回。
訴訟費用由原告負擔。
　　事  實
一、事實概要：原告民國（下同）90年度綜合所得稅結算申報，
    原列報捐贈扣除額新臺幣（下同）591,500 元，經被告所屬
    新竹縣分局初查以其中550,000 元不符合列報扣除之規定，
    予以剔除，核定綜合所得總額4,763,338 元，綜合所得淨額
    3,660,568 元，補徵應納稅額160,469 元。原告不服，申請
    復查，經被告95年10月17日北區國稅法二字第0950026740號
    復查決定書（下稱原處分）駁回；原告仍不服，向財政部提
    起訴願，遭決定駁回後，遂向本院提起本件行政訴訟。
二、兩造聲明：
　(一)原告聲明：訴願決定及原處分均撤銷。
　(二)被告聲明：駁回原告之訴。
三、兩造之爭點：
    被告認原告系爭捐贈是並非真實，於法是否有據？
　(一)原告主張之理由：
    1.查訴願決定無非以「原處分機關於94年7 月21日函請該佛
      學會提示88年度至92年度收支相關帳證供核，惟逾期未提
      示，復於95年7 月4 日函請該佛學會提示88年度至92年度
      工作計畫，收支決算表等相關資料供核，該佛學會函復未
      保存相關文件，僅保留訴願人捐贈收據存根聯等語，惟該
      佛學會違反協力查對捐贈收入之義務；又原處分機關於95
      年8 月17日函請訴願人提示捐贈資金流程及相關資料供核
      ，經訴願人復稱僅能提示該佛學會開立之收據，自不能僅
      以私文書性質之收據而認定系爭捐贈行為之事實。……參
      諸改制前行政法院36年度判字第16號判例意旨自不能認其
      主張為真實」云云為其決定之理由依據。惟查：
      最高行政法院（89年7 月1 日改制前為行政法院，下同
        ）36年度判字第16號判例意旨，明顯仿自當時民事訴訟
        法第277 條之法文用語，而以「主觀舉證責任」之用語
        方式進行規範。然查89年2 月修正民事訴訟法時，於第
        277 條已增設「但書」，期能對原條文有所匡正，依其
        立法理由：「在當事人主張之事實真偽不明時，應如何
        定舉證責任分配……」我國民事訴訟法「僅設原則性規
        定……自難免產生困難」。（見修法理由）是觀其增設
        「但書」所列二種情事，不必由主張利己事實之當事人
        舉證者，一為「法律別有規定」，一為「依其情形顯失
        公平者」。前者，例如行政訴訟法第125 條第1 項及第
        133 條均明定法院應依職權調查事實關係，即當事人並
        無主張責任及證據提出責任，當然不適用本條之規定。
        後者，因一方為權利主體之政府機關，另一方為人民，
        畢竟人民取得有關資料不易，兩者本有「武器不平等」
        之情形，為免人民因無從舉證而負擔不利之效果，亦不
        宜適用本條之規定，仍係當然之法理。故而民事訴訟法
        之修正，應解為行政訴訟法第136 條之「準用」，係準
        用此關於舉證責任分配之規定，顯見受處分人在行政訴
        訟法因而並無證據提出責任，法理甚明。
        再者，在行政程序法上，由於行政程序法第36條明定行
        政機關對於行政事項，有依職權調查為處分基礎所需事
        實之義務，故基本上原告亦無「主張責任」及「證據提
        出責任」自屬當然。更何況民事訴訟法第277 條規定乃
        屬於事實真偽不明之舉證責任規定，今本件爭訟事項，
        「既無事實真偽陷於不明之情形」，則訴願機關猶遽予
        援引上揭最高行政法院判例意旨，仍課原告必須就上揭
        「待證事項」應負其舉證責任，顯然其決定有適用法規
        失諸錯誤之違法，應予撤銷。
      (2)又按「行政行為應以誠實信用方法為之並應保護人民正
        當合理之信賴」為行政程序法第8 條所明定。查本件爭
        訟，原告自88年度起至93年度止，於申報上開長達6 年
        期間各年度綜合所得稅時均經附有受贈人新竹縣釋迦摩
        尼金剛佛學會（下稱金剛佛學會）出具之收據證明資料
        附卷；且每年被告於事後依例進行審核時，復經承辦是
        項審核業務之稅務員依其作業慣例通知原告，至其辦公
        處所完成備詢並提出說明之審查程序，如此年復一年，
        倘有疑義！？被告如能於審核時，立即通知改正或依法
        查處，豈有於事隔多年之後，再追溯累積歷年度之漏稅
        額予以1 次補徵之可能？（按88年度及93年度亦有類似
        處分尚在行政救濟中）。要之，從程序上而論，原告之
        申報案件，年復一年，既是如此，且均經通過被告之層
        層審核，並已獲得其答應（承諾）可列為當年度之捐贈
        扣除項目無疑！則被告依據其行政規則（作業規定）所
        形成的承諾既已構成原告信賴之基礎，自當有信賴保護
        原則之通用。從而，基於禁反言及誠信原則，被告即不
        得恣意就其所為承諾，出爾反爾；尤不應遲至事隔多年
        之後，始回頭推翻自己之承諾，並將所有違失之咎全歸
        責於原告承擔，被告如此作為顯然違背誠實信用方法，
        並損及原告正當合理之信賴而屬違法，昭然若揭。
      (3)至訴願決定以金剛佛學會違反協力查對捐贈收入之義務
        ，據以作為其不能認定原告系爭捐贈為真實之理由，尤
        屬荒謬可笑至極。蓋該金剛佛學會本非在原告之管領下
        ，其內部管理方式亦非原告所能過問！被告及訴願機關
        憑何課予原告應負金剛佛學會必須提示帳務文據於被告
        之義務？更何況該佛學會有無將所收捐贈款項用於會務
        或賑災之用，應非認定捐贈事實有無之條件。退萬步而
        言，被告果真要瞭解事實真假如何，亦可向當地新竹縣
        尖石鄉公所及受惠地區之國小，乃至新竹縣政府主管單
        位查明；詎被告怠於查明，反而僅以「該學會違反協力
        查對捐贈收入之義務」逕作為否定系爭捐贈行為之事實
        ，顯然失諸草率，亦嫌苛虐！
      (4)又原告乃一介平民百姓，一切奉公守法，亦絕無如被告
        所稱：「函請申請人88年度至92年度支付捐贈款證明供
        核，惟申請人逾期仍未提示捐贈資金流程」之情事，此
        有原告於95年10月10日提出之復查補充理由書所為之陳
        述歷歷，可資為證。
      (5)再查，私文書在法律上仍屬證據之一種，並非不具證據
        力。蓋按「私文書，經本人或其代理人簽名蓋章或按指
        印者推定為真正。」為行政訴訟法第176 條準用，民事
        訴訟法第358 條第1 項所明文規定。以本件原告所提出
        該佛學會出具之收據上之簽名、蓋章，既係為其本人所
        為者且在當事人間既無爭執，又與事實有關聯，依法即
        屬真正應非不得作為認定事實之證據。從而被告不為查
        證，徒以「不能僅以私文書性質之收據而認定系爭捐贈
        行為之事實」三言二語帶過，其認事用法之草率，殊不
        足以昭折服。
  (二)被告主張之理由：
    1.按「在前項核課期間內，經另發現應徵之稅捐者，仍應依
      法補徵或並予處罰，在核課期間內未經發現者，以後不得
      再補稅處罰。」為稅捐稽徵法第21條第2 項所明定。次按
      「捐贈：對於教育、文化、公益、慈善機構或團體之捐贈
      總額最高不超過綜合所得總額20 %為限。」為行為時所得
      稅法第17條第1 項第2 款第2 目之1 前段所規定。又「當
      事人主張事實須負舉證責任。倘其所提出之證據不足為主
      張事實之證明，自不能認其主張之事實為真實。」最高行
      政法院36年度判字第16號著有判例。
    2.原告90年度綜合所得稅結算申報，列報捐贈扣除額591,50
      0 元，原查以其中列報對蓮德宮之捐贈550,000 元不符合
      規定予以剔除。原告不服，主張被告於查核時即要求補齊
      資以證明蓮德宮與佛學會之相關隸屬關係，並承諾無問題
      ，怎可事後推翻，予以更正，實悖於正當法律程序且違反
      信賴保護原則及誠信原則云云。惟查核課期間內，經另發
      現應課徵之稅捐者，仍應依法補徵或並予處罰，被告所屬
      新竹縣分局依前揭規定，剔除系爭捐贈扣除額，在未逾核
      課期間內皆可依法補徵，尚無原告所稱違反信賴保護原則
      及誠信原則之情形，原核定否准認列並無不合，請續予維
      持。
    3.另原告主張行政程序法第36條已明確規定行政機關對於行
      政事項，有依職權調查為處分基礎所需事實之義務，故原
      告可因法律別有規定，免除主觀舉證責任乙節。查被告分
      別於94年7 月21日及95年7 月5 日函請金剛佛學會提示89
      年度至92年度工作計畫、收支決算表等相關資料，即已依
      職權調查，惟該佛學會僅函復未保存工作計畫等相關資料
      ，違反協力查對捐贈收入之義務，則原告雖提示收據供核
      ，惟未能提示捐贈之資金流程（被告分別於94年1 月24日
      及95年8 月17日函請原告提示捐贈資金流程及相關證明，
      經原告稱未保留相關資金流程），自不能僅以私文書性質
      之收據而認定系爭捐贈事實，原告不得依此免除舉證捐贈
      之資金流程責任，併予敘明。
    4.原告主張該捐贈收據有該佛學會及其代表人所蓋之印戳，
      復有該佛學會負責人葉佳榮出具之切結書佐證，應屬真正
      ，惟該佛學會未能提示各該年度之工作計畫及收支決算表
      等相關資料，違反協力查對捐贈收入之義務，如何能證明
      其所出具之收據及切結書為真實，原告主張核不足採。
    5.綜上論述：原核定及所為復查、訴願決定並無違誤，請准
      如答辯之聲明判決。
    理  由
一、本件訴訟程序進行中，被告之代表人已由凌忠嫄變更為陳文
    宗，此有行政院96年8 月3 日院授人力字第09600256721 號
    令在卷可按，茲由新任代表人具狀聲明承受訴訟，核無不合
    ，應予准許。
二、按行為時所得稅法第17條第1 項第2 款第2 目第1 小目規定
    ：「按前3 條規定計得之個人綜合所得總額，減除左列免稅
    額及扣除額後之餘額，為個人之綜合所得淨額：一、免稅額
    ：……。二、扣除額：納稅義務人就下列標準扣除額或列舉
    扣除額擇一減除外，並減除特別扣除額：（一）標準扣除額
    ……（二）列舉扣除額：1.捐贈：對於教育、文化、公益、
    慈善機構或團體之捐贈總額最高不超過綜合所得總額20% 為
    限。但有關國防、勞軍之捐贈及對政府之捐獻，不受金額之
    限制。」
三、本件兩造不爭原告90年度綜合所得稅結算申報，列舉扣除其
    本人對蓮德宮之捐贈扣除額550,000 元，原告原僅取得蓮德
    宮感謝狀收據，此有90年度綜合所得稅結算申報書在原處分
    卷頁55以下及感謝狀收據在本院卷頁65可稽，堪認為真實。
四、是本件之爭執，在於被告認原告系爭捐贈並非真實，於法是
    否有據？
五、經查：
  (一)按當事人主張有利於己之事實者，就其事實有舉證之責任，
    民事訴訟法第277 條前段定有明文，依行政訴訟法第136 條
    之規定，上開規定為行政訴訟程序所準用。又按負擔處分之
    要件事實，基於依法行政原則，為原則事實者，依上開之規
    定，固應由行政機關負舉證責任，惟限制、減免處分內容，
    如所得稅之寬減及免稅之要件事實，係例外事實，則應由納
    稅義務人負舉證責任。是納稅義務人必須證明確實具有捐贈
    之事實，始得依前述規定享有減稅之優惠，此觀諸前揭改制
    前行政法院36年度判字第16號判例意旨自明。
  (二)又按所得稅法第11條第4 項規定：「本法稱教育、文化、公
    益、慈善機關或團體，係以合於民法總則公益社團及財團之
    組織，或依其他關係法令，經向主管機關登記或立案成立者
    為限。」查原告於90年度申報對於蓮德宮捐贈550,000 元，
    此有感謝狀收據8 紙在本院卷頁65以下可按，已如前述，惟
    原告如確實有上開之捐贈亦應係對於蓮德宮而為；查本件兩
    造不爭蓮德宮並未向主管機關登記或立案，不受主管機關之
    監督，被告認對蓮德宮之捐贈，非屬行為時所得稅法第17條
    第1 項第2 款第2 目第1 小目規定之對於教育、文化、公益
    、慈善機構或團體之捐贈，核屬有據。原告主張在前幾個年
    度對於蓮德宮之捐贈，被告所屬人員均沒有表示不可以蓮德
    宮之收據來扣抵云云，惟查稅捐之核課屬大量行政，稽徵機
    關並未於每一年度就每一筆金額實質認定，因此於以前年度
    未遭剔除者，不意味著稽徵機關同意此筆金額之認列，況且
    原告亦不能證明其有捐贈之事實（詳後述）。
  (三)原告主張蓮德宮係業經立案之新竹縣釋迦摩尼金剛佛學會（
    下稱金剛佛學會）之內部單位，對蓮德宮之捐贈即等於對於
    金剛佛學會之捐贈云云，查被告就此於95年7 月5 日以北區
    國稅法2 字第0950009266號函請新竹縣釋迦摩尼金剛佛學會
    （下稱金剛佛學會）提示該會88至92年度工作計畫、收支決
    算表、基金收支表及原告88至92年度之捐款等相關資料供核
    （見本院卷頁50），經金剛佛學會以95年7 月17日釋佛會榮
    字第95071702號函復略以，未保存工作計畫等相關資料，僅
    保留原告捐贈收據存根聯（捐款日期90年12月1 日，立據日
    期94年5 月1 日）（見原處分卷頁49）。然查，蓮德宮是否
    為金剛佛學會之內部單位，是否曾依程序向主管機關新竹縣
    政府核備？經新竹縣政府依被告函查事項，另函請金剛佛學
    會逕向被告提出說明，惟金剛佛學會仍未提示相關資料說明
    之，原告之主張，不能信為真實。
  (四)又查，被告亦曾函請原告提示89年度至92年度支付捐贈款之
    資金流程及相關資料供核（見原處分卷頁51），原告雖提示
    金剛佛學會補開立之新收據，惟迄未能提示相關捐贈資金之
    流程以明，而金剛佛學會亦未能提示收支相關帳證以供核對
    ，再據原告到庭陳述，其主要收入之來源皆係入銀行帳戶之
    薪資及獎金，即使有現金收入，亦屬零星，是原告如果有5
    萬至10萬元不等之捐贈，其必有自銀行提領之紀錄（縱然不
    必金額完全相符，但亦應可以看出金錢之大致流向），原告
    不願提出銀行帳戶以供比對，益證被告主張其捐贈非屬實在
    。承前所述，原告在在強調其在前幾個年度對於蓮德宮之捐
    贈，被告所屬人員均沒有表示不可以蓮德宮之收據來扣抵云
    云，惟查原告既不能對其捐贈之資金流程為一個合理之說明
    ，則其主張捐贈55萬元一節，已不能信為真實，至於持何團
    體之收據，其結論實無二致。又金剛佛學會理事長江佳榮（
    原名葉佳榮）於本院96年度簡字第100 號原告另提起之綜合
    所得稅事件到庭陳述該會沒有記帳（見本院卷頁62以下），
    是亦無從依其所述查證原告之8 筆捐贈之真實性，仍無法對
    於原告為有利之認定。
六、綜上所述，原告之主張均無足採，被告以原告90年度綜合所
    得稅結算申報，原列報捐贈扣除額中之550,000 元不符合列
    報扣除之規定，予以剔除，並無違誤，訴願決定予以維持，
    亦無不合。原告徒執前詞，訴請撤銷，為無理由，應予駁回
    。
據上論結，本件原告之訴為無理由，爰依行政訴訟法第98條第1
項前段，判決如主文。
中　　華　　民　　國　　96　　年　  11　　月　 21　   日
                  第  五  庭  法  官  王  碧  芳
上為正本係照原本作成。
本件以訴訟事件所涉及之法律見解具有原則性者為限，始得於本
判決送達後20日內向本院提出上訴狀並表明上訴理由，如已於本
判決宣示後送達前提起上訴者，應於判決送達後20日內補具上訴
理由（均按他造人數附繕本），且經最高行政法院許可後方得上
訴。
中　　華　　民　　國　　96　　年　　11　  月　 21　   日
                              書記官  徐  子  嵐
